【裁判字號】    94,簡上,537
【裁判日期】    950424
【裁判案由】    返還租金
【裁判全文】
臺灣臺北地方法院民事判決             94年度簡上字第537號
    上  訴  人  甲○○
    訴訟代理人  王偉凡    律師
    複 代 理人  陳適庸    律師
    複 代 理人  丙○○
    被 上 訴人  丁○○
    被上訴人    乙○○
    上列二人共
    同訴訟代理
    人          何春源    律師
上列當事人間請求返還租金事件，上訴人對於中華民國九十四年
七月七日臺灣臺北地方法院臺北簡易庭94年度北簡字第10743號
第一審判決提起上訴，本院於九十五年四月三日言詞辯論終結，
判決如下：
    主  文
上訴駁回。
第二審訴訟費用由上訴人負擔。
    事  實
甲、上訴人方面：
一、聲明：求為判決：
  (一)原判決廢棄。
  (二)上開廢棄部分，被上訴人丁○○應給付上訴人新台幣六十萬
    元及自起訴狀繕本送達翌日起至清償日止按週年利率百分之
    五計算之利息；被上訴人乙○○應給付上訴人新台幣二十五
    萬元及自起訴狀繕本送達翌日起至清償日止按週年利率百分
    之五計算之利息。請准供擔保宣告假執行。
二、陳述：除與原判決記載相同者，茲引用之外，補稱：
  (一)系爭台北市○○區○○街三七號含騎樓之店面乃被上訴人向
    他人所承租，被上訴人乙○○於民國（下同）九十年十一月
    十日將其所承租之系爭店面含騎樓部分轉租予上訴人，租期
    為九十一年十一月十二日至九十三年十一月十一日止，每月
    租金為新台幣（下同）八萬二千五百元。被上訴人丁○○則
    於九十年十一月十二日將其所承租之店面含騎樓轉租予上訴
    人，租期自九十年十一月十三日起至九十三年十一月十二日
    止，每月租金為八萬二千五百元，依上訴人與被上訴人等間
    之二份租賃契約，上訴人於租賃期間需支付被上訴人乙○○
    租金合計二百九十七萬元，支付被上訴人丁○○之金額亦同
    ，惟被上訴人不但未曾向上訴人請求租金，亦未曾向上訴人
    請求補足不足之押租金，足證被上訴人確實未將系爭店面含
    騎樓交付上訴人使用。
  (二)上訴人與被上訴人訂立系爭二份租約，所交付予被上訴人丁
    ○○二十萬元、予乙○○十萬元之款項，其性質為押租金，
    而依最高法院八十三年台上字第二一○八號判例意旨，被上
    訴人既未曾交付系爭店面含騎樓供上訴人使用，對上訴人自
    無任何租金債權，而系爭二份租約均因期間屆滿而消滅，上
    訴人自得依上開判例意旨，請求被上訴人返還押租金。
三、證據：援用第一審所提證據。
乙、被上訴人方面：
一、聲明：求為判決：上訴駁回。
二、陳述：除與原判決記載相同者，茲引用之外，補稱：
  (一)上訴人向被上訴人承租系爭坐落台北市○○街三七號一樓含
    騎樓店面，被上訴人於交付後，上訴人即以各種理由控告被
    上訴人詐欺及毀損，均經台灣台北地方法院檢察署不起訴處
    分確定，而依台灣台北地方法院九十二年偵緝字第一二三○
    號不起訴處分書所載，業已確認本件被上訴人確已交屋予上
    訴人使用，被上訴人丁○○並無上訴人所稱收受定金後不知
    去向情事，況上訴人於原審中自承被上訴人一直於上開店面
    從事生意，被上訴人於上訴人起訴告訴詐欺、毀損時，均曾
    出庭應訊，亦證被上訴人並無不知去向情形。
  (二)被上訴人丁○○僅收受上訴人二十萬元之定金，非押金，而
    依約上訴人應於簽約日先給付被上訴人丁○○二十五萬元押
    租金，惟上訴人並未依約給付，被上訴人因此拒絕履行交付
    租賃標的物之義務，符合民法第二百六十四條第一項規定，
    乃權利之正當行使，自不負違約責任，上訴人謂其得請求被
    上訴人給付約定之違約金，自屬無理。本件上訴人與被上訴
    人丁○○之租賃契約期間自九十年十一月十三日起至九十三
    年十一月十二日止，與被上訴人乙○○部分自九十年十一月
    十二日起至九十三年十一月十一日止，租期均已屆滿，上訴
    人稱自本訴狀繕本送達翌日起解除契約，乃無理由。
三、證據：援用第一審所提證據。
    理  由
一、本件上訴人起訴主張上訴人丁○○於九十年十一月十二日，
    將坐落臺北市○○區○○街三十七號含騎樓之店面一半，出
    租予其使用，並與伊簽訂租賃契約書，約定租期自九十年十
    一月十三日起至九十三年十一月十二日止，倘被上訴人違約
    應賠償伊四十萬元違約金，詎被上訴人丁○○於收取其所給
    付之定金二十萬元後，隨即不知去向，未依約將出租物交其
    使用，又被上訴人乙○○於九十年十一月十日，亦將上開店
    面之另一半出租予伊，亦與伊簽訂租賃契約書，約定租期自
    九十年十一月十二日起至九十三年十一月十一日止，違約金
    為十五萬元，詎被上訴人乙○○於收受其所給付之定金十萬
    元後，亦不知去向，未依約將出租物交原告使用，為此主張
    解除租約，並請求被上訴人各返還定金及賠償約定之違約金
    及法定利息云云；被上訴人則以上訴人承租上開店面，其等
    於騰空交出後，上訴人即以各種藉口控告被上訴人詐欺及毀
    損，均經臺灣臺北地方法院檢察署檢察官不起訴處分確定，
    依該處分書認定，其等已交屋供上訴人使用，是其等已履行
    出租之責任，至上訴人所交付之款項乃定金，並未依約給付
    押租金及租金，而上開租約已於九十三年十一月間屆滿，上
    訴人於租約屆滿後，始以本件起訴狀繕本送達被上訴人表示
    解除租約，請求返還款項，自屬無據等語資為抗辯。
二、經查，本件兩造均不否認雙方曾就坐落臺北市○○區○○街
    三十七號含騎樓之店面分別簽定租賃契約，租期分別為與被
    上訴人丁○○部分自九十年十一月十三日起至九十三年十一
    月十二日止，與乙○○部分自九十年十一月十二日起至九十
    三年十一月十一日止，上訴人並已先交付被上訴人丁○○二
    十萬元、予乙○○十萬元之款項，上開事實亦有房屋租賃契
    約書在卷可稽，堪信為真實。上訴人主張被上訴人丁○○收
    受其定金二十萬元後，即不知去向，未將租賃標的物交付其
    使用為此主張解除契約，請求被上訴人返還定金並給付違約
    金云云。是本件應探究者，主要乃被上訴人於簽訂系爭租賃
    契約後，是否確實不知去向，未依約將系爭租賃物交付上訴
    人使用。經查，本件上訴人雖稱被上訴人不知去向，未曾將
    系爭租賃物交付其使用，惟其於原審審理中，曾表示被上訴
    人丁○○在其店旁邊，其有催告，為此雙方還曾前往警察局
    備案等語（參見原審卷第三九頁），足見被上訴人丁○○並
    無上訴人所稱於收受定金後隨即不知去向之事實，再依被上
    訴人丁○○於本院準備程序中所提照片顯示，上訴人確有在
    系爭店面中放置雜物情形，上訴人對此亦不否認，僅辯稱其
    所承租之範圍包含騎樓，而被上訴人丁○○並未將騎樓交付
    使用云云。然依九十年十一月十二日被上訴人丁○○與上訴
    人所簽定之租賃契約書記載，被上訴人丁○○將系爭房屋出
    租上訴人後，復向上訴人承租系爭房屋騎樓二分之一，是縱
    被上訴人丁○○未將系爭房屋前之騎樓二分之一部分交付上
    訴人使用，亦係依據其與上訴人間租賃契約所致，上訴人不
    能一方面出租系爭房屋前騎樓二分之一予被上訴人丁○○，
    一方面復要求被上訴人應交付系爭騎樓，而依兩造上開契約
    顯示，倘被上訴人丁○○未將系爭房屋連同騎樓部分交付上
    訴人，上訴人亦無從將騎樓二分之一部分再出租予被上訴人
    丁○○，是上訴人稱被上訴人丁○○不知去向，未曾依約交
    付系爭房屋供其使用云云，顯然不實。至被上訴人乙○○部
    分，上訴人雖主張乙○○收取定金十萬元後，未將租賃標的
    物清空交付其使用云云，惟依台灣台北地方法院檢察署九十
    一年度偵字第二三四三七號有關被上訴人乙○○、丁○○詐
    欺案件偵查卷宗第四十五至五十頁之照片顯示，被上訴人乙
    ○○出租予上訴人之店面部分業已清空，其店面外之騎樓，
    亦無設攤，而上訴人所指尚有販售襪子、首飾之攤位，則係
    設於騎樓範圍之外，足見上訴人主張被上訴人乙○○於訂約
    後未將租賃標的物清空，並非事實。再依台灣台北地方法院
    檢察署九十二年度偵緝字第六一一號被告丁○○詐欺案件卷
    宗（與前述偵查案件為同一案件）所示，被上訴人丁○○於
    該偵查案件九十二年四月二十九日檢察官訊問時，陳稱上訴
    人在乙○○清空店面後，將垃圾堆積在乙○○出租予上訴人
    之店面範圍（見該偵查卷第二十五頁），並提出現場照片為
    證（見該偵查卷三十三至三十七頁），上訴人於該案偵查中
    亦陳稱其確有將飲料空瓶丟棄在該店面等語（見該偵查卷第
    二十六頁），上開事實與被上訴人丁○○所提上開現場照片
    互核相符，確有堆置垃圾在內，此部分事實亦經原審調查屬
    實，可見上訴人在乙○○清空店面後，已受領使用系爭店面
    ，上訴人指稱被上訴人乙○○未將租賃標的物清空交付其使
    用云云，並不足採。
三、再者，上訴人雖陳稱其給付被告丁○○四十萬元云云，惟此
    部分事實為被上訴人丁○○所否認。而依上開租賃契書末行
    所載，上訴人僅於九十年十一月十二日支付二十萬元訂金予
    丁○○，且上訴人於提起本件訴訟時，亦指陳被上訴人丁○
    ○收受其定金二十萬元；再依原審所調閱之台灣台北地方法
    院檢察署九十一年度偵字第二三四三七號被上訴人乙○○、
    丁○○詐欺案件偵查卷宗內之警訊筆錄記載，上訴人於九十
    年十一月十八日向臺北市政府警察局松山分局對被上訴人丁
    ○○提出詐欺告訴時，亦指稱被告丁○○收受其二十萬元定
    金等語（見該偵查卷第十九頁背面），均無提及尚有另付被
    上訴人丁○○其他款項，可見被上訴人丁○○辯稱上訴人僅
    支付定金二十萬元，未依約先付押租金等語，應屬可採，上
    訴人所稱其已給付被上訴人丁○○四十萬元云云，自非有據
    。按因契約互負債務者，於他方當事人未為對待給付前，得
    拒絕自己之給付。但自己有先為給付之義務者，不在此限。
    民法第二百六十四條第一項定有明文。是在雙務契約，當事
    人之任何一方，如無先為給付之義務，於他方未為對待給付
    前，均得拒絕自己之給付。原告依約應於簽約日先付被告丁
    ○○二十五萬元押租金，其未依約給付，被告因此拒絕於翌
    日履行交付租賃標的物之義務，核屬上開民法規定權利之正
    當行使，自不能令負違約責任。原告以前詞主張其得請求被
    告丁○○給付約定之違約金，尚非有據。
四、綜上所述，本件被上訴人並無上訴人所指應負違約責任之事
    由，上訴人自不得以被上訴人違約為由，主張解除上開租賃
    契約，請求被上訴人返還訂金並賠償違約金。況本件兩造所
    簽訂之租賃契約，於九十三年十一月間即因租期屆滿而消滅
    ，上訴人遲至九十四年三月二十五日始提起本訴，自無從主
    張以起訴狀繕本之送達解除上開租約，是本件上訴人對被上
    訴人表示解除租約，自不生解除之效力。其據以請求被上訴
    人返還訂金，亦屬無據。從而，上訴人訴請被上訴人丁○○
    、乙○○各給付六十萬元、二十五萬元，並各加付自起訴狀
    繕本送達翌日起至清償日止，按年息百分之五計算之利息，
    均無理由，應予駁回。原審為上訴人敗訴之判決，及駁回其
    假執行之聲請，並無不合。上訴意旨指摘原判決不當，求予
    廢棄改判，為無理由，應予駁回。
五、據上論結，本件上訴為無理由，依民事訴訟法第436條之1第
    3項、第449條第1項、第78條，判決如主文。
中    華    民    國    95    年    4    月    24    日
                     民事第二庭審判長法  官  鄭純惠
                                     法  官  吳淑惠
                                     法  官  汪漢卿
以上正本係照原本作成
不得上訴
中    華    民    國    95    年    4    月    24    日
                                     書記官  許婉如


司法院資訊處製作；財團法人民間司法改革基金會備份。
